臺灣臺北地方法院刑事裁定　　　　　　　100年度聲字第213號
聲請人即
選任辯護人　李金澤律師
被　　　告　馬立生
上列聲請人因被告馬立生違反藥事法案件（98年度訴字第787 號
），聲請發還扣押物，本院裁定如下：
    主  文
聲請駁回。
    理  由
一、本件刑事聲請狀雖係以被告名義聲請；但未據被告簽名，僅
    被告之辯護人簽名而具狀聲請發還扣押物，然被告已於民國
    100 年4 月15日到庭表示聲請發還如聲請狀附表一所載物品
    等語，見本院該日訊問筆錄，足認聲請人即被告辯護人（下
    稱聲請人）係為被告而為聲請，既屬辯護權之傳來權，應認
    本件聲請之程式合法，先予敘明。
二、聲請人聲請意旨略以：被告馬立生因違反藥事法案件，現由
    本院審理中。茲因本案扣押物品中，如附件一所示之若干扣
    押物，因各該產品效期有限，長此扣押，已造成被告巨大之
    損害，縱使將來案件終結發還，效期已過，將致更重大之損
    害。此外，藥品成分若無藥品或禁藥的成分，則不能以其包
    裝文字說明就認定該商品為「藥品」，更不能認定其持有或
    合法使用人為持有或使用「偽藥、禁藥」，而是以使用人有
    無「以藥品方式使用」始能認定該商品使用人是否為「違法
    使用禁藥或偽藥」，有附件二之桃園地方法院判例供參，顯
    見附件一所示之扣押物實與本案無關，爰聲請返還如附件一
    所示編號6-1 至6-5 、2-5-1 至2-5-9 之扣押物（SINO製劑
    和儀器）等語。
三、按可為證據或得沒收之物，得扣押之。扣押物若無留存之必
    要者，不待案件終結，應以法院之裁定或檢察官命令發還之
    。刑事訴訟法第133 條第1 項、第142 條第1 項前段分別定
    有明文。又所謂扣押物無留存之必要者，乃指非得沒收之物
    ，且又無留作證據之必要者，始得依前述規定發還。倘扣押
    物尚有留存之必要者，即得不予發還。復按扣押之物是否有
    繼續扣押之必要或應予發還，事實審法院自得本於職權，依
    審判之需要及訴訟進行之程度，審酌裁量，最高法院95年度
    台抗字第496 號裁定意旨可資參照。
四、經查，被告因涉嫌違反藥事法未經中央衛生機關（即行政院
    衛生署）查驗登記，經核准發給藥品許可證，即製造、販賣
    偽藥，並意圖不法所有，先後向不知情之張展華、邱文玲邀
    集投資，約定交付合法之生物製劑，致張展華等人陷於錯誤
    分別投資被告，被告復多次以鼎尚公司名義，自瑞士進口未
    含藥化妝品添加物之玻璃瓶原液，再將前揭原液送至臺灣泛
    生製藥廠，委由該藥廠不知情之副總經理蔡豐吉代工分裝成
    每瓶2CC 或3CC 之裸瓶，待分裝完畢，再將裸瓶送至鼎尚及
    歐德美公司，由不知情之員工於裸瓶瓶身貼附標籤，連同在
    國內另行印製其上載有宣稱療效、以外用、口服、注射使用
    之英文仿單，一併裝入紙盒而製造SINO製劑偽藥（共有4 種
    ），再由歐德美公司名義出口至香港後，再由鼎尚公司以將
    前揭SINO製劑偽藥進口至國內，被告明知該SINO製劑偽藥係
    於臺灣分裝、包裝製造，並非自瑞士原裝進口，竟意圖欺騙
    他人，而就SINO製劑偽藥之原產國於外包裝及仿單內虛偽標
    示為瑞士（EAN13 碼即商品條碼之前2 碼國碼為76），並隱
    瞞於臺灣分裝包裝之事實，再親自或透過不知情之楊川輝等
    人，佯稱SINO製劑偽藥係合法自瑞士原裝進口之產品，而將
    前揭SINO製劑偽藥販賣予王青達等人，並交付SINO製劑偽藥
    予張展華、邱文玲（販賣及交付情形，詳如起訴書附表所示
    ）。嗣法務部調查局台北市調查處調查官於96年9 月7 日持
    搜索票搜索鼎尚公司，扣得SINO製劑等物，另內政部警政署
    刑事警察局於97年2 月1 日持搜索票搜索輔凱公司，扣得SI
    NO製劑、客戶名冊等資料，張展華、邱文玲方知悉SINO製劑
    係不合法之偽藥，始知受騙，再由警循線於97年4 月17日搜
    索歐德美公司、馬立生住處扣得SINO製劑、客戶名冊等資料
    （本件聲請發還扣押物部分，為警方於97年4 月17日前往搜
    索鼎尚公司、馬立生住處扣得之扣押物）。嗣檢察官據此以
    上開被告涉犯藥事法第82條、第83條製造及販賣偽藥罪、刑
    法第339 條第1 項詐欺取財罪、第255 條第2 項、第1 項販
    賣虛偽標示商品罪等罪嫌提起公訴，除以附件一所示之扣押
    物（即聲請人請求發還編號6-1 至6-5 、2-5-1 至2-5-9 之
    扣押物）外，尚有2-3-1 至2-3-6 、2-4-1 、6-6 至6-10扣
    押物為證據。
五、聲請人以附件一所示之扣押物，與本案無關，且提出臺灣桃
    園地方法院97年度訴字第547 號刑事判決，認該判決為判例
    ，且商品成分中如果並沒有藥品或禁藥的成分，則不能以其
    包裝文字說明就認定該商品為「藥品」等語置辯。
六、然查，
  (一)、經本院於100 年3 月30日函檢察官對聲請人之聲請表示意
      見，檢察官已於100 年4 月7 日以北檢治河100 蒞4040字
      第23028 號函覆：就聲請人聲請發還扣押物之部分，扣押
      物究屬法院應義務沒收之物或屬職權沒收之物，尚待審理
      認定，為確保審判及執行程序遂行，建請駁回聲請人所為
      聲請等語（見本院卷第18頁）。審以檢察官既以附表一編
      號6-1 至6-5 、2-5-1 至2-5-9 之扣押物為本件起訴犯罪
      事實所憑證據，且本院現以98年度訴字第787 號審理進行
      中，本案事實尚待釐清，扣押物顯與本案犯罪事實相關，
      且有留作證據之必要。
  (二)、聲請人所稱之前揭判決並未經選編為判例，且個案無從拘
      束本院就扣押物是否為藥物乙節之認定，辯護人就此節，
      應屬誤會。而本案之扣押物是否係屬於藥品？是否屬於禁
      藥或偽藥？是否致告訴人張展華等人陷於錯誤等？均攸關
      被告有無違反藥事法等犯行之認定，可徵扣押物之成分、
      內容亟待調查、確認，有待本院留存勘驗，又扣押物倘經
      勘驗後，屬違禁物，亦屬義務沒收之物，無發還被告之必
      要，故該等扣押物仍有留存必要。
七、綜前所述，附件一所示之扣押物顯與本案被告馬立生被訴之
    犯罪事實相關，依檢察官起訴之範圍，且有留作證據之必要
    ，本案既未審結，就各該待證事實及前揭法律爭點均未釐清
    ，自不宜逕予發還。從而，本件聲請人聲請將如刑事聲請狀
    所載之扣押物發還，尚難准許，應予駁回。
八、依刑事訴訟法第220 條，裁定如主文。
中    華    民    國   100    年    5     月    4     日
                    刑事第八庭審判長法  官  徐千惠
                                    法  官  古瑞君
                                    法  官  湯千慧
以上正本證明與原本無異。
如不服本裁定，應於裁定送達後5日內向本院提出抗告狀。
中    華    民    國   100    年    5     月    4     日
                                    書記官  游雅鈞
附件一、聲請書檢附附件扣押物品目錄表。